---
title: "Análisis de métricas de software y DevOps"
subtitle: "Proyecto integrador — Probabilidad y Estadística Computacional"
author: "Yicela Jorquera Garrido"
date: "`r format(Sys.Date(), '%d-%m-%Y')`"
output:
  html_document:
    toc: true
    toc_float: true
    toc_depth: 3
    number_sections: true
---

```{r setup, include=FALSE}
knitr::opts_chunk$set(echo = TRUE, message = FALSE, warning = FALSE, fig.align = "center")
library(tidyverse)
library(moments)
library(knitr)
library(scales)
```

Contexto y objetivo

# Datos  {-}

Este reporte analiza `devops_metrics.csv`, un histórico de eventos de integración y
despliegue, con variables de tiempo (`build_time_min`,
`deploy_time_min`), calidad (`commit_size_loc`, `num_bugs`, `test_coverage_pct`),
gestión (`team`, `module`, `priority`, `ticket_resolution_h`) y resultado
(`deploy_status`).

# Objetivo  {-}

Calcular e interpretar medidas de tendencia central, dispersión y forma; construir
tablas de frecuencia; comparar equipos, módulos y prioridades; analizar relaciones
entre variables; y comunicar los hallazgos mediante visualizaciones, todo de forma
reproducible.

# Fase 1 · Carga y limpieza

## Inspección inicial

```{r fase1-carga}
df <- read_csv("devops_metrics.csv")
glimpse(df)
```

```{r fase1-summary}
summary(df)
```

## Detección de problemas en los datos

**Valores faltantes por columna:**

```{r fase1-na}
kable(colSums(is.na(df)), col.names = "N° de NA")
```

**Filas duplicadas:** `r sum(duplicated(df))` filas exactamente repetidas.

**Inconsistencias de formato:** la variable `team` presenta valores con distinto
formato de mayúsculas (ej. "BETA" en vez de "Beta"), que R trataría como categorías
distintas si no se corrige.




## Limpieza aplicada

```{r fase1-limpieza}
# Eliminar duplicados exactos
df <- df %>% distinct()

# Normalizar formato de texto en 'team'
df <- df %>% mutate(team = str_to_title(team))

# Corregir tipos de variable
df <- df %>%
  mutate(
    team          = as.factor(team),
    module        = as.factor(module),
    deploy_status = as.factor(deploy_status),
    priority      = factor(priority,
                            levels = c("baja", "media", "alta", "critica"),
                            ordered = TRUE)
  )

# Acotar outliers de build_time_min al percentil 99.5 (winsorización)
p995 <- quantile(df$build_time_min, 0.995, na.rm = TRUE)
df <- df %>% mutate(build_time_min = ifelse(build_time_min > p995, p995, build_time_min))
```

**Decisión sobre los valores faltantes:** representan menos del 5% de las filas y no
muestran un patrón evidente de "faltante no aleatorio", por lo que se optó por
**excluirlos puntualmente** con `na.rm = TRUE` en los cálculos donde corresponde,
en vez de imputarlos artificialmente.

**Decisión sobre los outliers:** se **acotaron** (winsorización) en vez de eliminar
la fila completa, para no perder el resto de la información de esa observación.

## Resultado de la limpieza

El dataset queda con **`r nrow(df)` filas** y **`r ncol(df)` columnas**, listo para
el análisis.

```{r fase1-str}
str(df)
```

# Fase 2 · Descriptiva univariada

## Tabla de medidas descriptivas

```{r fase2-funcion}
describir_numerica <- function(x, nombre) {
  x <- x[!is.na(x)]
  tibble(
    variable  = nombre,
    media     = mean(x),
    mediana   = median(x),
    sd        = sd(x),
    varianza  = var(x),
    cv        = sd(x) / mean(x),
    rango     = max(x) - min(x),
    iqr       = IQR(x),
    asimetria = skewness(x),
    curtosis  = kurtosis(x)
  )
}

vars_cuant <- c("build_time_min", "deploy_time_min", "commit_size_loc",
                 "num_bugs", "test_coverage_pct", "ticket_resolution_h")

tabla_descriptiva <- map_dfr(vars_cuant, ~ describir_numerica(df[[.x]], .x)) %>%
  mutate(across(where(is.numeric), ~ round(.x, 2)))

kable(tabla_descriptiva, caption = "Tendencia central, dispersión y forma — variables cuantitativas")
```

## Interpretación de la forma (asimetría y curtosis)

```{r fase2-forma}
tabla_forma <- tabla_descriptiva %>%
  select(variable, asimetria, curtosis) %>%
  mutate(
    forma_asimetria = case_when(
      asimetria >  0.5 ~ "asimétrica a la derecha",
      asimetria < -0.5 ~ "asimétrica a la izquierda",
      TRUE             ~ "aprox. simétrica"
    ),
    forma_curtosis = if_else(curtosis > 3, "leptocúrtica", "platicúrtica/mesocúrtica")
  )

kable(tabla_forma, caption = "Clasificación de la forma de cada distribución")
```

## Coeficiente de variación: ¿qué variable es más volátil?

```{r fase2-cv}
tabla_cv <- tabla_descriptiva %>% select(variable, cv) %>% arrange(desc(cv))
kable(tabla_cv, caption = "Variables ordenadas por dispersión relativa (CV)")
```

```{r fase2-cv-max, include=FALSE}
var_mas_variable <- tabla_cv$variable[1]
```

La variable con mayor dispersión relativa a su propia media es **`r var_mas_variable`**.

## Frecuencias de las variables cualitativas

```{r fase2-cualitativas}
kable(df %>% count(team, sort = TRUE) %>% mutate(pct = round(100*n/sum(n),1)),
      caption = "Distribución por equipo")
kable(df %>% count(module, sort = TRUE) %>% mutate(pct = round(100*n/sum(n),1)),
      caption = "Distribución por módulo")
kable(df %>% count(priority) %>% mutate(pct = round(100*n/sum(n),1)),
      caption = "Distribución por prioridad")
kable(df %>% count(deploy_status) %>% mutate(pct = round(100*n/sum(n),1)),
      caption = "Distribución por estado de despliegue")
```

# Fase 3 · Frecuencias y agrupación

## Número de clases (regla de Sturges)

```{r fase3-sturges}
k <- ceiling(1 + 3.322 * log10(nrow(df)))
```

Con `r nrow(df)` observaciones, la regla de Sturges sugiere agrupar las variables
continuas en **`r k` clases**.

## Tabla de frecuencias: build_time_min

```{r fase3-tabla-build}
tabla_build <- df %>%
  mutate(clase = cut(build_time_min, breaks = k)) %>%
  count(clase, name = "fa") %>%
  mutate(fr = round(fa/sum(fa),4), fac = cumsum(fa), frac = round(cumsum(fr),4))

kable(tabla_build, caption = "Frecuencias de build_time_min")
```

```{r fase3-modal-build, include=FALSE}
clase_modal_build <- tabla_build %>% filter(fa == max(fa)) %>% pull(clase)
```

**Clase modal:** `r clase_modal_build` — es el tramo donde se concentra la mayor
cantidad de despliegues.

## Tabla de frecuencias: deploy_time_min

```{r fase3-tabla-deploy}
tabla_deploy <- df %>%
  mutate(clase = cut(deploy_time_min, breaks = k)) %>%
  count(clase, name = "fa") %>%
  mutate(fr = round(fa/sum(fa),4), fac = cumsum(fa))

kable(tabla_deploy, caption = "Frecuencias de deploy_time_min")
```

## Frecuencia de num_bugs (variable discreta)

```{r fase3-bugs}
kable(df %>% count(num_bugs, name = "fa") %>%
        mutate(fr = round(fa/sum(fa),4), fac = cumsum(fa)),
      caption = "Frecuencias de num_bugs")
```

# Fase 4 · Análisis por grupos

## Comparación por equipo

```{r fase4-equipos}
resumen_equipos <- df %>%
  group_by(team) %>%
  summarise(
    n_eventos     = n(),
    build_media   = round(mean(build_time_min, na.rm = TRUE), 2),
    build_mediana = round(median(build_time_min, na.rm = TRUE), 2),
    bugs_promedio = round(mean(num_bugs, na.rm = TRUE), 2),
    tasa_fallos   = round(mean(deploy_status == "failed", na.rm = TRUE), 3)
  ) %>%
  arrange(desc(tasa_fallos))

kable(resumen_equipos, caption = "Métricas clave por equipo")
```

```{r fase4-hallazgo-equipo, include=FALSE}
equipo_peor <- resumen_equipos$team[1]
tasa_peor   <- resumen_equipos$tasa_fallos[1]
```

**Hallazgo:** el equipo **`r equipo_peor`** tiene la mayor tasa de despliegues
fallidos (`r percent(tasa_peor)`).

## Comparación por módulo

```{r fase4-modulo}
resumen_modulo <- df %>%
  group_by(module) %>%
  summarise(
    n_eventos       = n(),
    cobertura_media = round(mean(test_coverage_pct, na.rm = TRUE), 1),
    bugs_promedio   = round(mean(num_bugs, na.rm = TRUE), 2),
    tasa_fallos     = round(mean(deploy_status == "failed", na.rm = TRUE), 3)
  ) %>%
  arrange(desc(bugs_promedio))

kable(resumen_modulo, caption = "Métricas clave por módulo")
```

## Comparación por prioridad

```{r fase4-prioridad}
resumen_prioridad <- df %>%
  group_by(priority) %>%
  summarise(
    n_eventos             = n(),
    resolucion_media_h    = round(mean(ticket_resolution_h, na.rm = TRUE), 1),
    resolucion_mediana_h  = round(median(ticket_resolution_h, na.rm = TRUE), 1)
  )

kable(resumen_prioridad, caption = "Horas de resolución de tickets por prioridad")
```

## Tabla cruzada: equipo × estado del despliegue

```{r fase4-cruzada}
tabla_cruzada <- prop.table(table(df$team, df$deploy_status), margin = 1) %>% round(3)
kable(tabla_cruzada, caption = "Distribución (%) del estado de despliegue, por equipo")
```

# Fase 5 · Relaciones bivariadas

## Matriz de correlación

```{r fase5-correlacion}
num <- df %>% select(where(is.numeric), -event_id)
matriz_cor <- cor(num, use = "complete.obs") %>% round(2)
kable(matriz_cor, caption = "Correlación entre variables numéricas")
```

## Mapa de calor de correlaciones

```{r fase5-heatmap, fig.cap="Mapa de calor de correlaciones"}
as.data.frame(matriz_cor) %>%
  rownames_to_column("var1") %>%
  pivot_longer(-var1, names_to = "var2", values_to = "correlacion") %>%
  ggplot(aes(var1, var2, fill = correlacion)) +
  geom_tile() +
  geom_text(aes(label = correlacion), size = 3) +
  scale_fill_gradient2(low = "firebrick", mid = "white", high = "steelblue", midpoint = 0) +
  labs(x = "", y = "") +
  theme_minimal() +
  theme(axis.text.x = element_text(angle = 45, hjust = 1))
```

## Tamaño del commit vs. bugs detectados

```{r fase5-loc-bugs, fig.cap="commit_size_loc vs. num_bugs"}
ggplot(df, aes(commit_size_loc, num_bugs)) +
  geom_jitter(alpha = 0.15, width = 0, height = 0.15) +
  geom_smooth(method = "lm", se = FALSE, color = "firebrick") +
  labs(x = "Líneas de código modificadas", y = "Número de bugs")
```

```{r fase5-loc-bugs-valor, include=FALSE}
cor_loc_bugs <- round(cor(df$commit_size_loc, df$num_bugs, use = "complete.obs"), 2)
```

Correlación: **`r cor_loc_bugs`**.

## Cobertura de pruebas vs. bugs detectados

```{r fase5-cov-bugs, fig.cap="test_coverage_pct vs. num_bugs"}
ggplot(df, aes(test_coverage_pct, num_bugs)) +
  geom_jitter(alpha = 0.15, height = 0.15) +
  geom_smooth(method = "lm", se = FALSE, color = "firebrick") +
  labs(x = "Cobertura de pruebas (%)", y = "Número de bugs")
```

```{r fase5-cov-bugs-valor, include=FALSE}
cor_cov_bugs <- round(cor(df$test_coverage_pct, df$num_bugs, use = "complete.obs"), 2)
```

Correlación: **`r cor_cov_bugs`**.

## Tabla de contingencia: prioridad por estado del despliegue

```{r fase5-contingencia}
tabla_prioridad_estado <- prop.table(table(df$priority, df$deploy_status), margin = 1) %>% round(3)
kable(tabla_prioridad_estado, caption = "Distribución (%) del estado de despliegue, por prioridad")
```

## Correlación no implica causalidad

Las asociaciones anteriores (`r cor_loc_bugs` y `r cor_cov_bugs`) describen una
tendencia observada en los datos, **no una relación de causa-efecto**. Es posible
que ambas variables respondan a un tercer factor, como la complejidad de la tarea
desarrollada, que produce simultáneamente más líneas de código y más bugs.

# Fase 6 · Visualización

## Histograma: distribución del tiempo de build

```{r fase6-hist-build, fig.cap="Distribución del tiempo de build"}
ggplot(df, aes(build_time_min)) +
  geom_histogram(bins = 20, fill = "steelblue", color = "white") +
  labs(x = "Tiempo de build (min)", y = "Frecuencia")
```

## Histograma: distribución de la cobertura de pruebas

```{r fase6-hist-cov, fig.cap="Distribución de la cobertura de pruebas"}
ggplot(df, aes(test_coverage_pct)) +
  geom_histogram(bins = 20, fill = "darkgreen", color = "white") +
  labs(x = "Cobertura de pruebas (%)", y = "Frecuencia")
```

## Boxplot: horas de resolución de tickets por equipo

```{r fase6-box-team, fig.cap="Horas de resolución de tickets por equipo"}
ggplot(df, aes(team, ticket_resolution_h)) +
  geom_boxplot(fill = "lightblue") +
  labs(x = "Equipo", y = "Horas de resolución")
```

## Boxplot: número de bugs por prioridad

```{r fase6-box-priority, fig.cap="Número de bugs según prioridad del ticket"}
ggplot(df, aes(priority, num_bugs)) +
  geom_boxplot(fill = "salmon") +
  labs(x = "Prioridad", y = "Número de bugs")
```

## Gráfico de barras: cantidad de eventos por módulo

```{r fase6-bar-modulo, fig.cap="Cantidad de eventos por módulo"}
df %>%
  count(module) %>%
  ggplot(aes(reorder(module, -n), n)) +
  geom_col(fill = "orange") +
  labs(x = "Módulo", y = "Cantidad de eventos")
```

## Gráfico de barras: tasa de despliegues fallidos por equipo

```{r fase6-bar-fallos, fig.cap="Tasa de despliegues fallidos por equipo"}
df %>%
  group_by(team) %>%
  summarise(tasa_fallos = mean(deploy_status == "failed")) %>%
  ggplot(aes(reorder(team, -tasa_fallos), tasa_fallos)) +
  geom_col(fill = "firebrick") +
  scale_y_continuous(labels = percent) +
  labs(x = "Equipo", y = "% de despliegues fallidos")
```

## Dispersión: tamaño del commit vs. tiempo de despliegue

```{r fase6-scatter, fig.cap="Tamaño del commit vs. tiempo de despliegue"}
ggplot(df, aes(commit_size_loc, deploy_time_min)) +
  geom_point(alpha = 0.2, color = "steelblue") +
  labs(x = "Líneas de código modificadas", y = "Tiempo de despliegue (min)")
```

# Conclusiones  {-}

Sobre la calidad de los datos

Se limpiaron duplicados, inconsistencias de formato y outliers antes de analizar,
documentando cada decisión (Fase 1) para que el análisis posterior sea confiable.

Sobre el comportamiento general de las variables

La variable con mayor dispersión relativa es **`r var_mas_variable`**. La mayoría
de los despliegues concentra su tiempo de build en el tramo **`r clase_modal_build`**
minutos (Fases 2 y 3).

Sobre las diferencias entre grupos

El equipo **`r equipo_peor`** presenta la tasa de fallos más alta
(`r percent(tasa_peor)`), consistente con un mayor promedio de bugs por despliegue
(Fase 4).

Sobre las relaciones entre variables

Se observan asociaciones de **`r cor_loc_bugs`** entre tamaño del commit y bugs, y
de **`r cor_cov_bugs`** entre cobertura de pruebas y bugs — ninguna debe leerse como
relación causal directa (Fase 5).

# Recomendación  {-}

Reforzar la cobertura de pruebas y la revisión de código antes de desplegar cambios
grandes, priorizando al equipo y módulo con mayor tasa de fallos identificados en
este análisis.


