---
title: "Análisis de métricas de software y DevOps"
author: "Yicela Jorquera Garrido"
output:
  html_document:
    toc: true
    toc_float: true
    number_sections: true
---

```{r setup, include=FALSE}
knitr::opts_chunk$set(echo = TRUE, message = FALSE, warning = FALSE, fig.align = "center")
library(tidyverse)
library(moments)
library(knitr)
```

# Contexto

Este reporte analiza un histórico de `r nrow(read_csv("devops_metrics.csv"))` eventos de
integración/despliegue (`devops_metrics.csv`), con el objetivo de calcular e interpretar
medidas de tendencia central, dispersión y forma, construir tablas de frecuencia, analizar
relaciones entre variables y producir hallazgos accionables para el equipo de ingeniería.

# Fase 1 · Carga y limpieza

```{r fase1-carga}
df <- read_csv("devops_metrics.csv")
glimpse(df)
```

**Valores faltantes detectados por columna:**

```{r fase1-na}
na_por_columna <- colSums(is.na(df))
kable(na_por_columna, col.names = "N° de NA")
```

**Duplicados detectados:** `r sum(duplicated(df))` filas exactamente repetidas — se eliminan.

```{r fase1-limpieza}
df <- df %>% distinct()

# Normalizar inconsistencias de formato en 'team' (ej. "BETA" -> "Beta")
df <- df %>% mutate(team = str_to_title(team))

# Tipos correctos
df <- df %>%
  mutate(
    team          = as.factor(team),
    module        = as.factor(module),
    deploy_status = as.factor(deploy_status),
    priority      = factor(priority,
                            levels = c("baja", "media", "alta", "critica"),
                            ordered = TRUE)
  )

# Acotar outliers evidentes en build_time_min (winsorización al percentil 99.5)
p995 <- quantile(df$build_time_min, 0.995, na.rm = TRUE)
df <- df %>% mutate(build_time_min = ifelse(build_time_min > p995, p995, build_time_min))
```

**Decisión sobre los NA:** dado que representan menos del 5% de las filas y no muestran un
patrón evidente de "faltante no aleatorio", se excluyen puntualmente con `na.rm = TRUE` en
los cálculos donde corresponde, en vez de imputarlos.

Tras la limpieza, el dataset queda con `r nrow(df)` filas y `r ncol(df)` columnas, listas
para el análisis.

# Fase 2 · Descriptiva univariada

```{r fase2-funcion}
describir_numerica <- function(x, nombre) {
  x <- x[!is.na(x)]
  tibble(
    variable = nombre,
    media    = mean(x),
    mediana  = median(x),
    sd       = sd(x),
    cv       = sd(x) / mean(x),
    iqr      = IQR(x),
    asimetria = skewness(x),
    curtosis  = kurtosis(x)
  )
}

vars_cuant <- c("build_time_min", "deploy_time_min", "commit_size_loc",
                 "num_bugs", "test_coverage_pct", "ticket_resolution_h")

tabla_descriptiva <- map_dfr(vars_cuant, ~ describir_numerica(df[[.x]], .x)) %>%
  mutate(across(where(is.numeric), ~ round(.x, 2)))

kable(tabla_descriptiva, caption = "Medidas de tendencia central, dispersión y forma")
```

```{r fase2-cv-max}
var_mas_variable <- tabla_descriptiva %>% slice_max(cv, n = 1) %>% pull(variable)
```

**Lectura de resultados:** la variable con mayor coeficiente de variación es
**`r var_mas_variable`**, es decir, la que muestra mayor dispersión relativa a su propia
media. Los valores de asimetría y curtosis de la tabla anterior permiten identificar qué
variables se alejan más de una distribución simétrica (ver columna `asimetria`: valores
> 0.5 indican cola a la derecha).

# Fase 3 · Frecuencias y agrupación

```{r fase3-sturges}
k <- ceiling(1 + 3.322 * log10(nrow(df)))
```

Aplicando la regla de Sturges con `r nrow(df)` observaciones, se utilizan **`r k` clases**
para agrupar `build_time_min`.

```{r fase3-tabla}
tabla_build <- df %>%
  mutate(clase = cut(build_time_min, breaks = k)) %>%
  count(clase, name = "fa") %>%
  mutate(fr = round(fa / sum(fa), 4), fac = cumsum(fa))

kable(tabla_build, caption = "Tabla de frecuencias de build_time_min")
```

```{r fase3-modal}
clase_modal <- tabla_build %>% filter(fa == max(fa)) %>% pull(clase)
```

**Clase modal:** el tramo con más observaciones es **`r clase_modal`**, es decir, ahí se
concentra la mayor parte de los despliegues.

# Fase 4 · Análisis por grupos

```{r fase4-equipos}
resumen_equipos <- df %>%
  group_by(team) %>%
  summarise(
    n_eventos     = n(),
    build_mediana = round(median(build_time_min, na.rm = TRUE), 2),
    bugs_promedio = round(mean(num_bugs, na.rm = TRUE), 2),
    tasa_fallos   = round(mean(deploy_status == "failed", na.rm = TRUE), 3)
  ) %>%
  arrange(desc(tasa_fallos))

kable(resumen_equipos, caption = "Comparación de métricas por equipo")
```

```{r fase4-hallazgo-equipo}
equipo_peor <- resumen_equipos$team[1]
tasa_peor   <- resumen_equipos$tasa_fallos[1]
```

**Hallazgo:** el equipo con mayor tasa de despliegues fallidos es **`r equipo_peor`**, con
un `r scales::percent(tasa_peor)` de fallos.

```{r fase4-cruzada}
tabla_cruzada <- prop.table(table(df$team, df$deploy_status), margin = 1) %>% round(3)
kable(tabla_cruzada, caption = "Distribución (%) del estado de despliegue por equipo")
```

# Fase 5 · Relaciones bivariadas

```{r fase5-correlacion}
num <- df %>% select(where(is.numeric), -event_id)
matriz_cor <- cor(num, use = "complete.obs") %>% round(2)
kable(matriz_cor, caption = "Matriz de correlación entre variables numéricas")
```

```{r fase5-heatmap, fig.cap="Mapa de calor de correlaciones"}
as.data.frame(matriz_cor) %>%
  rownames_to_column("var1") %>%
  pivot_longer(-var1, names_to = "var2", values_to = "correlacion") %>%
  ggplot(aes(var1, var2, fill = correlacion)) +
  geom_tile() +
  geom_text(aes(label = correlacion), size = 3) +
  scale_fill_gradient2(low = "firebrick", mid = "white", high = "steelblue", midpoint = 0) +
  labs(x = "", y = "") +
  theme_minimal() +
  theme(axis.text.x = element_text(angle = 45, hjust = 1))
```

```{r fase5-loc-bugs}
cor_loc_bugs <- round(cor(df$commit_size_loc, df$num_bugs, use = "complete.obs"), 2)
cor_cov_bugs <- round(cor(df$test_coverage_pct, df$num_bugs, use = "complete.obs"), 2)
```

**Lectura de resultados:** la correlación entre `commit_size_loc` y `num_bugs` es de
**`r cor_loc_bugs`**, y entre `test_coverage_pct` y `num_bugs` es de **`r cor_cov_bugs`**.
Estos valores describen una asociación observada en los datos y **no implican causalidad**:
es posible que ambas variables respondan a un tercer factor, como la complejidad de la
tarea desarrollada.

# Fase 6 · Visualización

```{r fase6-hist, fig.cap="Distribución del tiempo de build"}
ggplot(df, aes(build_time_min)) +
  geom_histogram(bins = 20, fill = "steelblue", color = "white") +
  labs(x = "Tiempo de build (min)", y = "Frecuencia")
```

```{r fase6-boxplot, fig.cap="Horas de resolución de tickets por equipo"}
ggplot(df, aes(team, ticket_resolution_h)) +
  geom_boxplot(fill = "lightblue") +
  labs(x = "Equipo", y = "Horas de resolución")
```

```{r fase6-barras, fig.cap="Tasa de despliegues fallidos por equipo"}
df %>%
  group_by(team) %>%
  summarise(tasa_fallos = mean(deploy_status == "failed")) %>%
  ggplot(aes(reorder(team, -tasa_fallos), tasa_fallos)) +
  geom_col(fill = "firebrick") +
  scale_y_continuous(labels = scales::percent) +
  labs(x = "Equipo", y = "% de despliegues fallidos")
```

```{r fase6-dispersion, fig.cap="Tamaño del commit vs. tiempo de despliegue"}
ggplot(df, aes(commit_size_loc, deploy_time_min)) +
  geom_point(alpha = 0.2, color = "steelblue") +
  labs(x = "Líneas de código modificadas", y = "Tiempo de despliegue (min)")
```

# Conclusiones

- La variable con mayor dispersión relativa es **`r var_mas_variable`** (mayor coeficiente
  de variación), lo que sugiere mayor imprevisibilidad en esa métrica.
- La mayoría de los despliegues concentran su tiempo de build en el tramo **`r clase_modal`**
  minutos.
- El equipo **`r equipo_peor`** presenta la tasa de fallos más alta
  (`r scales::percent(tasa_peor)`), lo cual es consistente con revisar su relación entre
  bugs y despliegues fallidos en la tabla de la Fase 4.
- Se observa una asociación de **`r cor_loc_bugs`** entre tamaño del commit y bugs, y de
  **`r cor_cov_bugs`** entre cobertura de pruebas y bugs — ninguna de las dos debe leerse
  como una relación causal directa.

*(Ajusta y amplía estas conclusiones con tu propia lectura al momento de conocer los
resultados reales que arroje tu ejecución del reporte.)*